【裁判字號】    97,建,1
【裁判日期】    970714
【裁判案由】    給付工程款
【裁判全文】
福建金門地方法院民事判決                 97年度建字第1號
原      告  啟阜建設工程股份有限公司
                        2
法定代理人  乙○○
訴訟代理人  張茂鎰
            張慶宗律師
被      告  金門縣政府
法定代理人  甲○○
訴訟代理人  李志澄律師
上列當事人間請求給付工程款事件，本院於民國97年6月23日言
詞辯論終結，判決如下：
    主  文
原告之訴及假執行之聲請均駁回。
訴訟費用新臺幣拾陸萬捌仟壹佰壹拾貳元由原告負擔。
    事實及理由
一、程序部分：按訴狀送達後，原告不得將原訴變更或追加他訴
    。但請擴張應受判決事項之聲明者，不在此限，民事訴訟法
    第255條第1項第3款前段定有明文。本件原告起訴請求被告
    給付工程款餘款16,326,260元，嗣於本院審理中，以被告於
    97年1月21日發函予原告表示工程結算結果，工程尾款計24,
    339,193元，依此數額計算，扣除福建金門地方法院91年度
    重訴字第15號確定判決命原告給付之8,012,933元以及應負
    擔之訴訟費用85,525元，另扣除被告於96年1月15日向聯邦
    銀行收取之履約保證金1,494,877元後，原告所得請求之工
    程尾款尚有17,735,612元，爰擴張請求之聲明為被告應給付
    原告新臺幣17,735,612元及自起訴狀繕本送達之翌日起至清
    償日止，按年息百分之5計算之利息。其擴張應受判決事項
    之聲明，依上揭民事訴訟法第255條第1項第3款前段規定，
    自應准許。
二、本件原告起訴主張：
(一)原告與被告簽約承攬『金門縣尚義環保公園新建工程』，總
    工程款新台幣180,002,373元，85年8月18日開工承作，88年
    9月2日辦理初驗，過程中因丹恩颱風於88年10月8日侵襲金
    門地區，系爭工程相關設施受創，經被告同意展延工期60天
    辦理修復，88 年12月13日辦理第一次複驗，被告主張原告
    並未依約修復改善，認係可歸責於原告之事由未確實施工，
    因而請求原告及規劃設計監造單位美商迪斯唐工程顧問股份
    有限公司台灣分公司連帶給付（賠償）7,775萬元，案經鈞
    院於94年7月20日以91年度重訴字第15號判決美商迪斯唐工
    程顧問股份有限公司台灣分公司應給付被告新台幣12,077,5
    95元、原告應給付被告新台幣8,012,933元，並以被告未付
    工程款為抵銷。該案關於原告部分確定後，原告委請律師於
    96年11月26日發函被告要求給付扣除8,012,933元之工程款
    餘款，被告於97年1月21日回函表示該91年度重訴字第15號
    判決僅係就邊坡滑動及植栽部分作損害賠償判決，並非對全
    部工程結算而為，經結算工程尾款24,339,193元，惟主張原
    告應負逾期罰款、損害賠償及訴訟費分攤款合計25,834,070
    元，認原告依契約規定尚須繳交1,494,877元並已於96年1月
    15日通知保證銀行聯邦商業銀行以履約保證金扣抵，無視於
    鈞院該91年度重訴字第15號判決係就原告所應負責賠償之全
    部範圍為裁判，拒絕給付扣除8,012,933元之工程款餘款16,
    326,260元。嗣被告回函已明確表示系爭工程經結算工程尾
    款為24,339,193元，茲以2433萬9193元作為工程尾款之計算
    基礎，扣除該91年度重訴字第15號判決認定原告應賠償8,01
    2,933元、訴訟費用85,525元 (上開金額另應扣除被告於96
    年1月15日向聯邦銀行收取之履約保證金1,494,877元)後，
    原告尚有工程尾款17,735,612元得請求，因此被告仍應給付
    原告17,735,612元。
(二)系爭工程原告係於88年4月21日申報完工，被告於88年9月2
    日及3日辦理初驗，依鑑定報告，初驗僅有些微小缺失，原
    可立即修繕完妥，惟初驗後旋於88年10月9日發生丹恩颱風
    ，丹恩颱風乃金門數十年來最大颱風，其破壞力可想而知，
    雖被告於丹恩颱風後，同意原告展延工期60日，並於88年12
    月13日及12月29日辦理第一次及第二次複驗，惟依第二次複
    驗記錄所載，缺失項目僅：景觀植栽工程使用執照尚未
    准竣工圖部分應修正後另送本府更換。其中景觀植栽工程
    ，依台北市土木技師公會鑑定結果，乃係規劃設計不良及丹
    恩颱風所致，並非可歸責於原告；至使用執照及竣工圖，前
    者係經被告核發，後者與工期毫無關係，且原告已於89年1
    月15日取得使用執照，修正後竣工圖已於89年6月9日提送設
    計監造單位，目前在被告留存中。被告以此指摘原告有可歸
    責事由致逾期完工，顯屬無據！丹恩颱風發生後，兩造對於
    風災所造成損害是否可歸責於原告所致，有所爭論，原告乃
    90年8月14日向行政院公共工程委員會申請調解，被告同意
    進行調解，公共工程委員會並於91年6月10日作成調解建議
    ，被告於91年6月27日函覆不同意調解建議內容，公共工程
    委員會乃於91年7月19日出具調解不成立證明書，兩造於調
    解期間，合意委由台北市土木技師公會進行鑑定，鑑定結果
    認系爭工程初驗記錄前及初驗當時安全無虞，並依工程慣例
    研判，若初驗時已發生地滑之大型滑動，其裂縫寬度或下陷
    高度應甚大，定性描述時應會加上「大量裂縫寬度或大量下
    陷高度」之描述，故研判廣場區域當時損壞情形並不致過大
    ，應屬小缺失，原告顯可在複驗前修繕完竣者，該鑑定報告
    更認導致本工程邊坡滑動之誘因，應為丹恩颱風帶來之大量
    豪雨，乃屬意外自然災害，非原告所造成。顯見原告並無違
    約及逾期情事！該鑑定報告鑑定結論包括風獅爺前廣場及觀
    景斜坡因邊坡滑動部分：本工程滑動破壞主要原因係排水
    系統設計規劃未完善，加上丹恩颱風侵襲之誘因而造成破壞
    本基地面積為23公頃，範圍遼闊，基地內共僅施鑽兩孔，
    而依建築技術規則規定，就本基地而言，孔數顯有不足，而
    設計單位所辦理之地質鑽探報告BH-2鑽孔資料亦有誤，其稱
    原地表下11.1公尺處即遇花崗岩層顯有疑義支承大型風獅
    爺石像基樁未依設計原意入花崗岩而造成坡頂超載，亦是影
    響邊坡滑動之因素施工回填土之夯實確實與否亦是影響邊
    坡滑動之因素之一；植栽問題：設計單位未就土壤特性作
    為植栽選種之依據，並未作客土材料之規範，無法規範施工
    廠商之客土品質喬木、灌木部分依照圖說均有客土及添加
    有機肥，施工廠商不應將景觀植栽工程之缺失歸責於土壤問
    題地被植物部分（百慕達草）依照圖說並無客土，以現況
    之土壤質地而言，較不利其生長，如果增加栽植初期維護管
    理頻度，仍可達到驗收之要求植栽規格之驗收是以植栽表
    中所列規格為驗收標準，若植栽規格未達植栽表中所列規格
    ，則無法通過驗收。綜合觀察該鑑定報告，確認系爭工程僅
    該二部分有所謂設計不良之情事，其餘部分並無疑義，前案
    判決已就該二部分判決認定原告應負損害賠償8,012,933 元
    ，原告別無其他應負責之事由，更無被告所指工程逾期之情
    事！
(三)91年度重訴字第15號損害賠償事件，其訴訟標的及範圍雖不
    包括被告所指逾期罰款問題，此乃因原告並無可歸責事由致
    逾期！苟原告確有逾期問題，被告何以不在該案主張扣款？
    系爭工程除『風獅爺石像基樁』及『植栽』外，並無其他工
    程項目有瑕疵：風獅爺前廣場及觀景斜坡因邊坡滑動部分
    主要原因係排水系統設計規劃未完善，加上丹恩颱風侵襲之
    誘因而造成破壞植栽問題主要係因設計單位未就土壤特性
    作為植栽選種依據，主要均係設計不良所致，此觀該確定判
    決認定設計單位美商迪斯唐工程顧問股份有限公司台灣分公
    司應負較重賠償責任即可證明。原告因設計不良雖應負部分
    責任，對前案確定判決認定應賠償8,012,933元，坦然接受
    ，被告於前案判決後對於原告僅須負責賠償8,012,933元並
    無異議且未上訴而告確定，竟仍執原告有可歸責致逾期之情
    事，顯屬無據！
(四)被告一方面認前案判決確定前無從辦理結算，係95年12月15
    日始將結算報告書函送原告，顯見辦理結算後，原告始得請
    求系爭工程款，請求權時效自應從95年12月15日起算，詎被
    告就請求權時效所為抗辯竟主張從該案判決確定（94年8月
    25日）起算，而非自結算後起算，顯有嚴重矛盾！
(五)綜上所述，原告確無可歸責事由致逾期之違約情事，被告所
    主張原告於88年12月29日第二次複驗仍未改善缺失，惟該等
    缺失或為設計不良及丹恩颱風所致或與工期無關，被告主張
    逾期違約扣款顯屬無據，為此，爰依承攬法律關請求被告給
    付工程尾款，並聲明：1.被告應給付原告新臺幣17,735,612
    元及自起訴狀繕本送達之翌日起至清償日止，按年息百分之
    5計算之利息；2.原告願供擔保請准宣告假執行。
三、被告則以：
(一)原告之請求權已逾時效消滅：
  1.按承攬報酬之請求權，依民法第127條第7款之規定，因2年
    不行使而消滅；復按「消滅時效，自請求權可行使時起算。
    」民法第128條前段定有明文。原告於85年8月18日承攬施作
    「金門尚義環保公園新建工程」，於88年9月2日辦理初驗，
    未能通過驗收，後因丹恩颱風於88年10月8日侵襲金門地區
    ，造成系爭工程相關設施受創，被告同意原告延工期60天辦
    理修復，嗣於88年12月13日辦理第1次複驗、88年12月29日
    辦理第2次複驗，仍有部分項目未通過，然原告並未依約修
    補改善，甚且爭執已完成複驗云云，被告遂於90年8月8日以
    存證信函終止雙方工程合約，此時雙方之合約既已終止，有
    關工程款給付、損害賠償等之請求權即可行使，惟原告卻遲
    至97年2月始提起本訴請求給付工程款，已逾民法第127條第
    7款之2年請求權時效，縱如認被告仍應給付工程款，被告自
    得拒絕給付。本件原告主張之工程款請求權早於兩造訴訟（
    鈞院91年度重訴字第15號）前即已發生，該案件亦早於94年
    7月20日為判決，並於94年8月25日確定，原告若主張其有權
    利，至遲於該時即已得為請求，乃其遲至97年2月始為本件
    起訴，自顯已逾前揭請求權時效，其請求自無理由。
  2.另原告於90年8月14日曾向行政院公共工程委員會申請調解
    ，請求被告應給付系爭工程款未付之工程款，則退而言之，
    縱原告不承認被告終止契約合法，原告於90年間亦已自認可
    就工程款行使請求權，則原告迄今始為本件起訴仍顯逾二年
    時效規定，其請求仍無理由。
  3.末按，因系爭工程於設計、監工及施作具有多項缺失，並涉
    及訴訟爭執 (91年度重訴字第15號)，故被告於訴訟結束後
    於95年11月始完成清點結算報告書，並通知原告，然此係被
    告就工程結算之行政作業，與原告是否可行使承攬報酬請求
    權並無相關，更與原告請求權可行使之時期無涉，否則，原
    告豈會於90年間即申請調解，請求給付工程款？且原告一方
    面認為應自被告結算通知後，其始可請求給付工程款，一方
    面又不承認被告之結算結果，實顯矛盾。
(二)91重訴15號判決未包括本件被告主張之逾期罰款，原告已無
    工程尾款可資請求：
  1.查鈞院91年度重訴字第15號民事判決，被告當時係起訴請求
    違約之損害賠償，該判決亦係僅就損害賠償責任之有無及金
    額為認定，其中就本件原告部分，亦僅係認其對「風獅爺石
    像基樁未依設計原意入花崗岩」（即邊坡滑動）及「植栽」
    部分應分別負新台幣（下同）2,012,933元及6,000,000元（
    合計8,012,933元）之損害賠償責任，並准與其未領工程款
    部分為抵銷而已，該案判決未涉兩造間之工程結算事宜，尤
    未對工程結算結果為任何認定，故原告執此判決即認其有工
    程尾款可資請求，顯有未合。又前述損害賠償案件，亦與原
    告是否逾期而須給付逾期罰款並無相關，原告辯稱此係原告
    並無逾期，被告始未於該案中主張扣款云云，實毫無可採。
  2.事實上，由於前述案件涉及工程終止與否，以及損害賠償金
    額為何之爭議，於該案未判決確定前，被告自無從就系爭工
    程辦理結算，且系爭工程之項目亦非僅有前述「風獅爺石像
    基樁」及「植栽」部分而已，尚有其他諸多項目，故於該案
    判決確定後，始辦理結算，並於95年12月15日將結算報告書
    函送原告，此有該函及系爭工程之清點結算報告書可稽，該
    結算報告之「工程終止契約結算計價書」中，已詳列工程尾
    款結算之內容，並依鈞院前述確定判決之結果，予以抵銷扣
    除8,012,933元及計算應負擔之訴訟費用。且依此計算之結
    果，原告尚應給付被告1,494,877元，被告並已向履約保證
    之保證銀行收取。被告早已收受並知悉該結算結果，且無異
    議。
  3.再查，原告於96年11月26日委由律師來函，其內容僅係要求
    被告提供前述鈞院判決確定後，剩餘之工程款是否已撥付，
    俾使追究其前任經營者掏空公司資產之犯行，而被告97年1
    月21日回函，則已就鈞院前述確定判決之內容，以及系爭工
    程辦理結算之情形予以函復說明，其內容均如前所述，並無
    不合，原告竟執該函中所述之結算工程尾款24,339,193元據
    為主張，而對該函所述之逾期罰款、損害賠償、訴訟費用分
    擔等則置之不提，其以該函為據而為本件起訴請求，亦顯為
    斷章取義，實無理由。
  4.按「逾期損失罰款：乙方（即原告）如不依照合約規定限期
    完工，應按逾期之日，每日賠償甲方（即被告）損失按結算
    總價千分之一並按日計算。……但其最高賠償金額不超過結
    算總價十分之一為限。」「……甲方驗收時，如發現工程與
    規定不符，乙方應在甲方指定期限內修改完妥或依第一款之
    規定處理完妥，逾期尚未修改完妥，除應參照第20條之規定
    賠償逾期損失外，甲方並得動用乙方未領工程款保證金（含
    履約保證金及差額保證金）予以改善，如有不敷，由乙方或
    保證人補足之。」兩造工程合約第20條及第19條第2項分別
    定有明文。88年12月29日第二次複驗不合格之缺失即包括景
    觀植栽工程，此於鈞院91年度重訴字第15號被告請求原告損
    害賠償事件中，原告對此業已自認具有缺失，並願賠償被告
    新台幣600萬元，故原告於88年12月13日驗收未能通過，依
    約自88年12月14日起即應負逾期責任，至90年8月8日終止合
    約止，共計逾期238日。而系爭工程之結算總價為177,356,1
    19元，原告須給付被告逾期罰款42,210,756（000000000×0
    .001 ×238＝00000000），惟依約逾期罰款最高賠償金額不
    超過結算總價10分之1，故本件被告僅向原告請求支付逾期
    罰款17,735,612元。
  5.原告除須給付被告逾期罰款00000000元外，因原告施作之大
    型風獅爺廣場前設施及植栽，須賠償被告共計8,012,933元
    ，加計原告須負擔之訴訟費用，原告共須給付被告25,834,0
    70元，被告自得與原告未領工程款24,339,193元扣抵，原告
    即已無未領工程款，且須另給付被告1,494,877元。
(三)原告逾期完工：按「工作毀損、滅失之危險，於定作人受領
    前，由承攬人負擔。」民法第508條第1項前段規定甚明。又
    在「工程未經正式驗收相符以前，所有已完成工程及到場材
    料，包括甲方（即被告）供給及乙方（即原告）自備經甲方
    估驗計者，均由乙方負責保管，如有損壞缺少，應由乙方負
    擔。」兩造工程合約第17條第1項定有明文。而系爭工程未
    能通過驗收，原告對於景觀植栽工程既已承認具有缺失，故
    88年10月8日丹恩颱風來襲所造成之損壞，不論可否歸責於
    原告，皆屬原告應負擔之危險，更何況經鈞院前述91年度重
    訴字第15號案審認結果，亦確有可歸責於原告之事由，原告
    自應負責修繕，惟原告於88年12月間辦理二次複驗皆未能通
    過，且嗣即拒不依約履行，爭執已完工並要求被告正式驗收
    而為被告所拒絕，自應負逾期責任。原告主張若無丹恩颱風
    之因素，其可於複驗前修繕完成云云，顯非事實，自無可採
    。並聲明：1.駁回原告之訴；2.如受不利判決，請准供擔保
    免為假執行。
四、本件經整理兩造不爭執之事項並協議簡化爭點為：
(一)不爭執事項：
1.本件結算的工程尾款為24,339,193元。
2.對於金門縣政府95年12月15日府金企字第0950070411號函，原
  告有收到不爭執。但對於逾期罰款的部分原告不同意。
3.兩造於85年6月26日簽訂金門縣尚義環保公園新建工程，85年8
  月18日開工，88年4月21日申報竣工，88年9月2日及9月3日辦
  理初驗，88年12月13日及12月19日分別辦理2次複驗。
(二)爭執事項：
1.本件的工程款何時可以請求？是否已罹於時效？
2.本院91重訴15號判決是否包括本件被告主張之逾期罰款？
3.原告是否有逾期完工？
五、得心證之理由：兩造前曾因工程瑕疵問題，由被告金門縣政
    府向本院提起損害賠償訴訟，經本院於94年7月20日以91年
    度重訴字第15號民事判決，判決啟阜公司應給付金門縣政府
    8,012,933元及負擔10分之1的訴訟費用，均自啟阜公司得請
    求之工程款中抵銷，此為兩造所不爭執之事項，且有本院91
    年度重訴字第15號民事判決可佐。本案首要之爭執事實乃原
    告之工程款請求權何時得行使，其於本案起訴請求是否已罹
    於消滅時效，必其請求權之行使尚未罹於消滅時效，始有以
    下其餘爭點之探討。經查：
(一)按「承攬人之報酬請求權，因二年不行使而消滅」、「消滅
    時效，自請求權可行使時起算。」，民法第127條第7款、第
    128條前段分別定有明文。又有關本件承攬報酬之請求，依
    兩造所簽定之工程合約第4條第3款約定：「付款辦法：本工
    程付款除投標須知及補充說明另有規定者外依左列規定，由
    乙方以估驗表申請估驗計價，經甲方核實後5日內給付之，
    …。三、全部工程完成，經正式驗收合格，除有特殊事由外
    應於7日內，發給結算驗收證明書，並依規定程序付清尾款
    」。是以，本件原告所請求者，雖係工程之工程尾款，依上
    揭合約第4條本文之約定，亦應由原告先以估驗表提出工程
    尾款之請求，惟因所請求者乃工程尾款，全部工程已完成，
    依上揭合約第4條第3款之約定，則應由驗收單位辦理正式驗
    收合格後7日內，發給結算驗收證明書，並依規定程序付清
    尾款。
(二)按消滅時效因承認而中斷；時效中斷者，自中斷事由中止時
    ，重行起算，民法第129條第1項第2款及第137條第1項分別
    定有明文。本件承攬工程嗣因工程瑕疵，經金門縣政府對原
    告以及設計單位提起損害賠償訴訟，於訴訟中兩造對於啟阜
    建設工程股份有限公司對金門縣政府尚有工程尾款26,985,4
    47元均不爭執，亦即金門縣政府在該案訴訟進行中承認原告
    對金門縣政府有26,985,447元之工程尾款。是以，原告對於
    被告之本件工程款請求權，既經被告於另案訴訟過程中予以
    承認，依上揭民法第129條第1項第2款，原告之工程尾款請
    求權之消滅時效因被告之承認而中斷。前開損害賠償訴訟經
    本院以91年度重訴字第15判民事判決後因兩造均未上訴而確
    定。依上揭民法第137條第1項規定，原告之工程款請求權既
    經被告於另案訴訟中承認，則於該案訴訟終結後，原告之工
    程款請求權時效即應重行起算，因此自本院91年度重訴字第
    15號民事判決於94年8月25日確定後，原告本件工程尾款請
    求權即得重新行使，其時效亦應自94年8月26日重行起算，
    至遲原告應於96年8月25日前提起本件給付工程尾款之訴訟
    。
(四)對於被告所為之時效抗辯，原告雖主張，在被告未辦理工程
    結算以前，原告不知道金額多少，無從請求，被告在95年12
    月15日始將結算報告書函送原告，原告才知道結算金額，顯
    見辦理結算後，原告始得請求系爭工程款，請求權時效自應
    從95年12月15日起算云云。然查，工程款之結算並非工程款
    請求權行使之前提要件，依本件兩造所簽定之工程合約書第
    4條所載，於開工後每個月月底以前均得申請估驗，只要承
    攬人填妥估驗表即可申請估驗計價，經定作人核實後，即可
    給付申請工程款金額百分之90，並無原告所稱非得於定作人
    結算後始得請款。而於全部工程完成時，依合約第4條之約
    定，亦是由承攬人先行提出估驗表申請估驗計價，而經驗收
    合格後，應於7日內發給結算驗收證明書，並依規定程序付
    款。驗收合格發給結算驗收證明書，只是依法定程序付款之
    要件，並非請求給付工程款之要件。是以，結算只是定作人
    依承攬人實際施作之工程數量，據實核算承攬人所得請領之
    工程款，與承攬人是否得請領工程款無關。原告辯稱，未經
    定作人結算以前，無從行使工程款請求權，顯非事實。
(五)從而，原告上開工程款請求權之時效於中斷事由終止後，重
    行起算，亦即在本院91年度重訴字第15判民事判決確定之94
    年8月26日起重行起算。依重行計算後之請求權時效，原告
    應於94年8月26日起2年內行使本項工程款請求權，至遲應於
    96年8月25日以前行使上開工程款請求權，惟原告遲至97 年
    2月4日始向本院提起本件給付工程款訴訟，其請求權之行使
    顯已逾2年之短期時效。被告對於原告請求給付工程款，既
    以其工程款請求權之行使罹於消滅時效為抗辯，拒絕給付，
    自是有理。
六、綜上所述，原告依承攬報酬請求權主張被告應給付原告17,7
    35,612元工程尾款，因原告本件工程款請求權確已罹於消滅
    時效，被告援引時效消滅為抗辯，拒絕給付，為有理由，原
    告本件請求即為無理由，應予駁回。原告之訴既經駁回，其
    假執行之聲請亦失所依附，應併予駁回。
七、本件事證已臻明確，兩造其餘主張及舉證，與本件判決結果
    均無影響，爰不逐一論述。
八、據上論結：本件原告之訴，為無理由，依民事訴訟法第78條
    判決如主文。
中    華    民    國    97    年    7     月  14     日
                      民事庭    法  官  鄭銘仁
正本係照原本作成
如對本判決上訴，須於判決送達後20日內向本院提出上訴狀
中    華    民    國    97    年    7    月    14    日
                                書記官  許永溪


司法院資訊處製作；財團法人民間司法改革基金會備份。
